---
title: 'STAG33: Lab 1'
author: "Josefine Sandell och Villiam Axtelius"
date: "`r Sys.Date()`"
output:
  word_document: default
  html_document:
    df_print: paged
---

```{r setup, include=FALSE}
knitr::opts_chunk$set(echo = TRUE)
library(tinytex)
library(readr)
diamonds <- read.delim("~/STAG36/STAG33 Lab 1/diamonds.txt")

```

# Introduktion

Enkel linjär regression är ett viktigt verktyg inom statistik. Genom regressionsmodeller kan vi undersöka samband mellan variabler, men för att bedöma deras lämplighet behöver vi analysera residualerna. I denna rapport skapar vi flera enkla linjära regressionsmodeller i R.

# Simulering

```{r 1, echo=TRUE}

# skapa 105 x-värden -10 och 10 och fyra uppsättningar y-värden
x <- rep(seq(-10, 10, by = 1), each = 5)
y0 <- 4 + x + rnorm(n=105, mean=0, sd=5)
y1 <- 4 + x + rnorm(n=105, mean = 0, sd= 3 * sqrt(x+10))
y2 <- (2 + 0.25*x)^2 + rnorm(n = 105, mean = 0, sd = 5)
y3 <- x + rexp(n = 105, rate = 1/4)
```

(a) Beräkna väntevärden $E[Y_{ji}]$ för respektive modell $j = 0, 1, 2, 3$

$$ E[Y_{0i}] = 4 + E[x_i]  $$


$$ E[Y_{1i}] = 4 + E[x_i]  $$

$$ E[Y_{2i}] = 4 + E[x_i] + 0.0625*E[x_i]  $$

$$ E[Y_{3i}] = E[x_i] + (1/4)  $$

(b) Bestäm koefficienterna $\beta_0$ och $\beta_1$ för varje av dessa fyra modeller

$\beta_0$ = 4, $\beta_1$ = 1 när j = 0 

$\beta_0$ = 4, $\beta_1$ = 1 när j = 1 

$\beta_0$ = 4, $\beta_1$ = 1, $\beta_2$ = 0.0625 när j = 2 

$\beta_0$ = 0, $\beta_1$ = 1 när j = 4

(c) Avviker dessa fyra modeller från våra modellantaganden för enkel linjär regression? Om ja, på vilket sätt?

Ja. Modellantagandena kräver bland annat att feltermen $e_i$ är okorrelerad med x och normalfördelad. I modell j=1 är feltermen korrelerad med x, och i modell j=3 är feltermen inte normalfördelad.


```{r echo=FALSE, fig.height=3.5, fig.width=3.5}

m0 <- lm(y0~x)
plot(y0~x, main = "Figur 1: y0 mot x")
abline(m0, col="red")

```

```{r m0, echo=FALSE, fig.height=5, fig.width=5}

par(mfrow=c(2,2), oma = c(0, 0, 3, 0))
plot(m0)
mtext("Figur 2: Residualplottar modell y0", side = 3, line = 1, outer = TRUE, cex = 1, font = 2)


```
Figur 1 visar modellen med $y_0$. Figur 2 visar residualplottarna.

```{r echo=FALSE, fig.height=3.5, fig.width=3.5}

m1 <- lm(y1~x)
plot(y1~x, main = "Figur 3: y1 mot x")
abline(m1, col="red")

```

```{r m1, echo=FALSE, fig.height=5, fig.width=5}

par(mfrow=c(2,2), oma = c(0,0,3,0))
plot(m1)
mtext("Figur 4: Residualplottar modell y1", side = 3, line = 1, outer = TRUE, cex = 1, font = 2)


```

Figur 3 visar modellen med $y_1$. Figur 4 visar residualplottarna.

```{r echo=FALSE, fig.height=3.5, fig.width=3.5}
m2 <- lm(y2~x)
plot(y2~x, main = "Figur 5: y2 mot x")
abline(m2, col="red")

```

```{r m2, echo=FALSE, fig.height=5, fig.width=5}
par(mfrow=c(2,2), oma = c(0,0,3,0))
plot(m2)
mtext("Figur 6: Residualplottar modell y2", side = 3, line = 1, outer = TRUE, cex = 1, font = 2)
```

Figur 5 visar modellen med $y_2$. Figur 6 visar residualplottarna.
```{r echo=FALSE, fig.height=3.5, fig.width=3.5}
m3 <- lm(y3~x)
plot(y3~x, main = "Figur 7: y3 mot x")
abline(m3, col="red")
```

```{r m3, echo=FALSE, fig.height=5, fig.width=5}
par(mfrow=c(2,2), oma = c(0,0,3,0))
plot(m3)
mtext("Figur 8: Residualplottar modell y3", side = 3, line = 1, outer = TRUE, cex = 1, font = 2)

```
Figur 7 visar modellen med $y_3$. Figur 8 visar residualplottarna.


(d) Kan man se några avvikelser från modellantagandena i
    residualplottarna? Vilka och hur?
    
Ja. I figurerna 4 och 8 följer residualerna i Q-Q-plotten inte linjen y=x, vilket tyder på att normalitetsantagandet inte uppfylls. I figurerna 4, 6 och 8 syns mönster i residualplottarna som tyder på att linjäritetsantagandet inte uppfylls, exempelvis växer spridningen med x i figur 4. 

Scale-location-plotten i figurerna 4 och 8 visar en tydlig tendens, vilket tyder på att variansen inte är konstant. Samtliga modeller har hävstångspunkter utanför Cook-distansen (figurerna 2, 4, 6 och 8), vilket kan indikera att modellerna är instabila, även om detta inte i sig utgör en avvikelse från modellantagandena.

```{r x4, echo=FALSE}

x4 <- seq(-10, 10, length.out=105)
u <- rnorm(n=105)
e4 <- numeric(105)
e4[1] <- u[1]
for (i in 2:105) {
e4[i] <- e4[i-1] + u[i]  
}
y4 <- 4 + x4 + e4

```

```{r echo=FALSE, fig.height=3.5, fig.width=3.5}
m4 <- lm(y4~x)
plot(y4~x, main = "Figur 9: y4 mot x")
abline(m4, col="red")
```


```{r m4, echo=FALSE, fig.height=5, fig.width=5}

par(mfrow=c(2,2), oma = c(0, 0, 3, 0))
plot(m4)
mtext("Figur 10: Residualplottar modell y4", side = 3, line = 1, outer = TRUE, cex = 1, font = 2)
```
Figur 9 visar sista modellen. Figur 10 visar residualplottarna.

(e) Hur ser modellen ut för detta datamaterial?

Modellen verkar vara olinjär och liknar snarare en polynomfunktion, med tydliga kurvor samt max- och minpunkter.

(f) Avviker modellen från modellantagandena för enkel linjär regression? Om ja, hur?

Ja. Figurerna 9 och 10 visar att det inte finns något linjärt samband mellan variablerna, vilket strider mot modellantagandena.

(g) Syns eventuella avvikelser från modellantagandena i residualplottarna? Hur?

Ja. Scale-location-plotten i figur 10 visar en avtagande varians, vilket bryter mot antagandet om konstant varians. Q-Q-plotten i figur 10 följer inte en rät linje, vilket tyder på att normalitetsantagandet inte uppfylls.

# Diamantringar

## Modell 1: Price from Size enkel linjär regression

Modell: 

$$ P = \beta_0 + \beta_1S + e $$
där P = pris och S = storlek.

```{r 2, fig.height=3.5, fig.width=3.5}
d <- diamonds

plot(d$Size, d$Price, xlab = "Storlek", ylab = "Pris", main = "Figur 11: Diamantringar modell 1") # steg 1: plotta variablerna i en scatterplot
```

```{r, fig.height=5, fig.width=5}
m_d1 <- lm(Price ~ Size, data = d)
summary(m_d1)
par(mfrow=c(2,2), oma = c(0, 0, 3, 0))
plot(m_d1)
mtext("Figur 12: Residualplottar modell 1", side = 3, line = 1, outer = TRUE, cex = 1, font = 2)

# är xi = 0.35 en hävstångspunkt?

sxx <- sum((d$Size - mean(d$Size))^2)
xi <- 0.35
x_bar <- mean(d$Size)
h_ii <- (1/49) + ((xi - x_bar)^2)/sxx
h_ii > 4/49 # om TRUE så är det en leverage point

```

### (a) Modellval

Jag valde en enkel linjär regressionsmodell utan transformationer, med size som förklaringsvariabel och price som responsvariabel. Ett positivt linjärt samband mellan variablerna observerades vid plotting (figur 11), vilket motiverade modellvalet.

### (b) Begränsningar

En potentiell begränsning är förekomsten av hävstångspunkter. Den största diamanten (x=0.35) utgör en sådan punkt, då dess leverage överstiger det dubbla av genomsnittet. Dock visar Residuals vs Leverage-plotten att punkten inte överskrider Cook-distansen, vilket tyder på att den inte påverkar modellen negativt. Det är ändå viktigt att vara medveten om dess inflytande.

En annan begränsning är den lilla stickprovsstorleken (n=49), vilket ökar varje punkts inflytande på modellen. Q-Q-plotten i figur 12 tyder dock på att residualerna är normalfördelade och att modellantagandena uppfylls. Det kan ändå vara värt att överväga bootstrap-metoder för att hantera osäkerheten vid små stickprov.


## Modell 2: Log-Price from log-size

Modell: 
$$ log(P) = \beta_0 + \beta_1log(S) + e $$
där P = pris och S = storlek.


```{r m_d2, fig.height=3.5, fig.width=3.5}

plot(log(d$Size), log(d$Price), xlab = "Log-Storlek", ylab = "Log-Pris", main = "Figur 13: Diamantringar modell 2") # steg 1: plotta variablerna i en scatterplot

```

```{r, fig.height=5, fig.width=5}
m_d2<- lm(log(Price) ~ log(Size), data = d)
summary(m_d2)
par(mfrow=c(2,2), oma = c(0, 0, 3, 0))
plot(m_d2)
mtext("Figur 14: Residualplottar modell 14", side = 3, line = 1, outer = TRUE, cex = 1, font = 2)

```
### (a) Modellval

Jag valde en enkel linjär regressionsmodell med log-transformationer av både förklaringsvariabeln och responsvariabeln. Log-transformationer minskar hävstångspunkters och utliggares inflytande, stabiliserar variansen och möjliggör tolkning av koefficienten $\beta_1$ som prisets procentuella förändring vid 1 % ökning av storleken. Figur 13 visar den log-transformerade modellen.

### (b) Begränsningar

Vissa modellantaganden uppfylls inte lika väl som i modell 1. Q-Q-plotten i figur 14 visar svagare normalitet hos residualerna, särskilt i svansarna. Residuals vs Leverage-plotten visar att den största diamanten har mindre inflytande här, men en punkt ligger nära Cook-distanslinjen, vilket tyder på att några utliggare fortfarande påverkar modellen måttligt.

## Jämförelse: Modell 1 versus modell 2

Trots att log-transformationerna i modell 2 möjliggör en procentuell tolkning av sambandet är det inte motiverat att påstå att modellen är bättre. Residualernas normalitet är svagare (figur 14), och förklaringsgraden är något lägre ($R^2=0.971$ jämfört med $R^2 = 0.97850$). Modell 1 uppfyller modellantagandena bättre och är därför att föredra.

# Slutsats

# AI användning

Jag använde AI (Claude) för att finslipa texten och korregera grammatik- och stavningsfel. 
